【裁判字號】    99,易,3138
【裁判日期】    991216
【裁判案由】    偽造文書
【裁判全文】
臺灣板橋地方法院刑事判決              99年度易字第3138號
公  訴  人  臺灣板橋地方法院檢察署檢察官
被      告  劉金美
            彭辟喜  PHOO.
上列被告因偽造文書案件，經檢察官提起公訴（99年度偵字第25
257 號），因被告於準備程序中為有罪之陳述，經本院裁定改以
簡式審判程序審理，判決如下：
    主  文
劉金美共同犯行使使公務員登載不實文書罪，共肆罪，各處有期
徒刑參月，如易科罰金，均以新臺幣壹仟元折算壹日。應執行有
期徒刑陸月，如易科罰金，以新臺幣壹仟元折算壹日。緩刑貳年
，並應向公庫支付新臺幣貳萬元。
彭辟喜共同犯行使使公務員登載不實文書罪，共肆罪，各處有期
徒刑參月，如易科罰金，均以新臺幣壹仟元折算壹日。應執行有
期徒刑陸月，如易科罰金，以新臺幣壹仟元折算壹日。緩刑貳年
，緩刑期間付保護管束，並應向公庫支付新臺幣肆萬元。
    事  實
一、劉金美與彭辟喜並無結婚之真意為李瑪莉（檢察官另行發布
    通緝）所明知，李瑪莉為使泰籍勞工彭辟喜能來臺工作，竟
    與劉金美、彭辟喜共同基於明知為不實之事項而使公務員登
    載於職務上所掌公文書之犯意聯絡，由李瑪莉安排劉金美前
    往泰國，並於民國（下同）91年4 月25日由劉金美與彭辟喜
    在泰國辦理結婚登記，取得經我國駐泰國臺北經濟文化辦事
    處驗證之結婚證書後，於同年5 月27日，劉金美持該結婚證
    書，前往臺北縣淡水鎮戶政事務所填具「結婚登記申請書」
    ，辦理結婚登記，使不知情之該戶政事務所承辦公務員為形
    式審查後，將此不實之結婚事項登載於職務上所掌管之電腦
    戶政資料管理檔案公文書上，並據以製作戶籍謄本暨配偶欄
    為彭辟喜之國民身分證予劉金美，足以生損害於我國戶政機
    關對於戶籍管理之正確性。彭辟喜隨後於91年6 月5 日以依
    親名義入境。彭辟喜為能續留臺灣工作，復與李瑪莉及劉金
    美共同基於明知為不實之事項而使公務員登載於職務上所掌
    公文書及行使上開登載不實結婚登記內容之戶籍謄本之犯意
    聯絡，分別於96年9 月20日、98年9 月4 日、98年11月26日
    ，由彭辟喜本人或由劉金美陪同、於97年9 月19日則委由不
    知情之成年人楊政皓，均提出上開使公務員登載不實之戶籍
    謄本公文書，填具「外國人居（停）留案件申請表」，向內
    政部入出國及移民署（下稱入出國及移民署）桃園縣服務站
    、臺北縣服務站等處（起訴書誤載為「臺北市○○街15號內
    政部入出國移民署」）申請居留證延期，使不知情之承辦公
    務員為形式審查後，均將「居留事由：依親－妻－劉金美」
    之不實事項，登載於其職務上所掌管之公文書即外僑居留資
    料電腦檔案紀錄，並均據以核准彭辟喜延期居留，均足以生
    損害於內政部入出國及移民署對居留證核發管理之正確性。
    嗣因彭辟喜與劉美金並未共同居住，警方戶口組於99年8 月
    18 日 通知彭辟喜到場說明，始查悉上情。
二、案經臺北縣政府警察局新莊分局移送臺灣板橋地方法院檢察
    署檢察官偵查起訴。
    理  由
壹、程序事項
一、按簡式審判程序、簡易程序及第376 條第1 款、第2 款所列
    之罪之案件外，第一審應行合議審判，刑事訴訟法第284 條
    之1 定有明文，本件被告劉金美、彭辟喜所犯之罪，核屬同
    法第376 條第1 款之罪，是依上開規定，本件即非屬合議審
    判案件，合先敘明。
二、又被告所犯者非為死刑、無期徒刑、最輕本刑為3 年以上有
    期徒刑之罪或高等法院管轄第一審案件，其於準備程序進行
    中，先就被訴事實為有罪之陳述，經告知簡式審判程序之旨
    ，並聽取公訴人、被告之意見後，本院裁定改以簡式審判程
    序進行本案之審理，是本案之證據調查，依刑事訴訟法第27
    3 條之2 規定，即不受同法第159 條第1 項、第161 條之2
    、第161 條之3 、第163 條之1 及第164 條至第170 條規定
    之限制。
貳、實體事項
一、上開犯罪事實，業據被告劉金美、彭辟喜於警詢、偵查、本
    院準備程序及審理中均坦承不諱，並據證人即共同被告劉金
    美於偵查中證述明確，復有被告劉金美與彭辟喜於91年5 月
    27日填載之結婚登記申請書、泰國結婚登記證書（含譯文）
    、劉金美全戶戶籍資料查詢結果、入出國及移民署99年3 月
    9 日移署資處寰字第0990029293號函暨檢送彭辟喜入出國日
    期證明書1 份及外僑居留資料影本共5 份（含96年9 月20日
    、97年9 月19日、98年9 月4 日、98年11月26日之「外國人
    居（停）留案件申請表」）在卷可稽（見偵查卷第24頁、第
    33 頁 至第39頁、第43頁至第51頁），足認被告自白與事實
    相符，本件事證明確，犯行洵堪認定。
二、論罪科刑：
  (一)按刑法第214 條所謂使公務員登載不實事項於公文書罪，須
    一經他人之聲明或申報，公務員即有登載之義務，並依其所
    為之聲明或申報予以登載，而屬不實之事項者，始足構成，
    若其所為聲明或申報，公務員尚須為實質之審查，以判斷其
    真實與否，始得為一定之記載者，即非本罪所稱之使公務員
    登載不實（最高法院73年台上字第1710號判例意旨參照）。
    又戶政事務所承辦公務員受理結婚登記時，由申請人提出證
    明文件予戶政機關查驗後，即應予登載，91 年2月25日修正
    公布施行之修正前戶籍法施行細則第13條第2 項、第17條定
    有明文，因之關於結婚之戶籍登記，戶籍機關當僅有形式審
    查權而無實質審查權。再者外國人取得居留資格後，應於15
    日內，向主管機關申請外僑居留證，96年12 月26 日修正公
    布前之入出國及移民法第22條前段定有明文。已入國者，得
    以書面委託他人代辦申請居留事項；申請居留案件，其資料
    不符或欠缺者，應於主管機關通知送達翌日起15日內補正；
    外國人申請外僑居留證，應備外僑居留證申請書、護照及居
    留簽證、其他證明文件，及最近半身脫帽正面照片2 張，送
    主管機關，此觀93年4 月1 日修正公布前之修正前入出國及
    移民法施行細則第8 條第1 項、第8 條之1 及97年8 月1 日
    修正發布前之修正前外國人停留居留及永久居留辦法第5 條
    第1 項、第18條等規定甚明。
  (二)綜上規定，足認主管機關核發外僑居留證時，係依申請人所
    持業經實質審查通過之外國人居留簽證等文件，據以形式審
    查而登載於其職務上所掌之公文書。至於核發外僑居留證後
    ，主管機關事後雖應對該外國人執行查察登記其從事之活動
    是否與居留目的相符等實質事項，惟此僅係主管機關事後查
    察、判斷有無撤銷外僑居留證事由存在之規範，此觀外國人
    居留或永久居留查察登記辦法第2 條、第5條 、第6 條之規
    定，亦甚明確，自不得以此反謂主管機關核發外僑居留證時
    ，即有實質審查權限。是以，被告劉金美、彭辟喜及不知情
    之楊政皓持內容不實之戶籍謄本，先後多次前往入出國及移
    民署桃園縣服務站、臺北縣服務站等處，申辦彭辟喜之延期
    居留，致使承辦人員將其等所申報不實之居留事由（即「依
    親－妻－劉金美」），登載於外僑居留證上，仍係使公務員
    登載不實事項於職務上所掌公文書之行為。
  (三)核被告劉金美、彭辟喜所為，均係犯刑法第216 條、第214
    條之行使使公務員登載不實文書罪。渠等於91年5 月27日使
    公務員登載不實戶籍謄本文書之低度行為，為嗣後各次行使
    戶籍謄本文書之高度行為所吸收，不另論罪。被告2 人與同
    案被告李瑪莉3 人間，對於上開犯行，均有犯意聯絡及行為
    分擔，皆為共同正犯。被告2 人於97年9 月19日明知為不實
    事項，利用不知情之楊政皓代辦居留證延期申請，使承辦公
    務員登載於職務上所掌之公文書，為間接正犯。被告2 人於
    96年9 月20日、97年9 月19日、98年9 月4 日、98年11月26
    日申辦被告彭辟喜之延期居留，每次均以一行為同時觸犯刑
    法第216 條、第214 條之行使使公務員登載不實文書罪及同
    法第214 條之使公務員登載不實之延期居留文書罪，皆為想
    像競合犯，各次均應依刑法第55條規定，從一重之行使使公
    務員登載不實文書罪處斷。被告2 人所犯上開4 個行使使公
    務員登載不實罪，犯意各別，行為互殊，均應分論併罰。
  (四)被告2 人係前往入出國及移民署桃園縣服務站、臺北縣服務
    站等處提出上開不實之戶籍謄本申辦居留證延期之事實，業
    據被告2 人於本院審理時供述明確，核與98年9 月4 日「外
    國人居（停）留案件申請表」左下貼有「桃園縣服務  轉收
    000 00 00 」字樣之條碼相符（見偵查卷第37頁）；又被告
    2 人於97年9 月19日係委託楊政皓代辦居留證展期申請乙節
    ，亦有楊政皓於當日申請表「受託人」欄簽名可稽（見偵查
    卷第38頁），復據被告2 人於本院審理時均供陳，當次並非
    渠等親自到場辦理綦詳，起訴書就此2 部分，前者誤載為「
    臺北市○○街15號內政部入出國移民署」云云，後者則漏未
    論及，容有未洽，均應更正如前揭犯罪事實欄所載。至98年
    9 月4 日之「外國人居（停）留案件申請表」之「證明文件
    」欄，就其中「戶籍謄本」項目雖未勾選，惟當時申請人確
    曾提出登載不實之戶籍謄本，並影印附卷送入出國及移民署
    掃描歸檔，此有本院公務電話紀錄表1 紙在卷可憑，併此敘
    明。
  (五)爰審酌被告劉金美為貪圖私利，竟充當人頭，以虛偽辦理結
    婚之方式使外國人進入我國，被告彭辟喜則藉此來臺工作，
    對於我國戶政及外籍人士居留管理制度之維持所生危害非輕
    ，暨被告2 人之素行良好、犯罪之動機、目的、手段，以及
    犯罪後均坦承犯行，態度良好等一切情狀，分別量處如主文
    所示之刑，並均諭知易科罰金之折算標準，復分別定應執行
    之刑及諭知易科罰金之折算標準。
  (六)末查被告劉金美、彭辟喜前均未曾受有期徒刑以上刑之宣告
    ，此有臺灣高等法院被告前案紀錄表2 份在卷可按，被告劉
    金美係基於朋友情誼，被告彭辟喜為謀生計，方一時失慮致
    罹刑典，惟於本院審理時均已坦承犯行，深具悔意，堪認經
    此偵審程序之教訓，當知所警惕，信無再犯之虞，本院審酌
    上情，認前揭對被告2 人所宣告之刑，均以暫不執行為適當
    ，爰逕依刑法第74條第1 項第1 款規定，皆各宣告緩刑2 年
    ，以啟自新。又被告彭辟喜為泰國籍之外國人，依同法第93
    條第1 項規定，併予諭知於緩刑期間付保護管束。另按保安
    處分執行法第74條之1 第1 項固規定對於外國人保護管束者
    ，得以驅逐出境代之，然此屬本案判決確定後，檢察官指揮
    執行時所應衡情斟酌之事項，非本院於判決時所得論究（最
    高法院85年度台非字第3 號判決參照），是本院宣告於被告
    彭辟喜之緩刑期間付保護管束之保安處分，係俾於本案確定
    後，由執行檢察官於事實必要時，得依保安處分執行法第74
    條之1 第1 項規定，將之驅逐出境，以代保護管束之執行，
    附此敘明。另斟酌被告2 人所為已對社會秩序造成危害，被
    告彭辟喜亦因犯罪得以於國內工作而獲利，認應命被告2 人
    向公庫支付一定之金額為宜，爰併依刑法第74條第2 項第4
    款之規定，令被告劉金美向公庫支付新臺幣（下同）2 萬元
    ，被告彭辟喜則應向公庫支付4 萬元，以維法治。
三、據上論斷，應依刑事訴訟法第273 條之1 、第284 條之1 、
    第299 條第1 項前段，刑法第28條、第214 條、第216 條、
    第55條、第41條第1 項前段、第51條第5 款、第74條第1 項
    第1 款、第2 項第4 款、第93條第1 項，刑法施行法第1 條
    之1 ，判決如主文。
本案經檢察官簡志祥到庭執行職務。
中    華    民    國    99    年    12    月    16    日
                  刑事第三庭法  官  陳伯厚
上列正本證明與原本無異。
如不服本判決，應於判決送達後10日內敘明上訴理由，向本院提
出上訴狀 (應附繕本) ，上訴於臺灣高等法院。其未敘述上訴理
由者，應於上訴期間屆滿後20日內向本院補提理由書「切勿逕送
上級法院」。
                            書記官  高建華
中    華    民    國    99    年    12    月    17    日
附錄論罪科刑法條全文：
中華民國刑法第214條
（使公務員登載不實罪）
明知為不實之事項，而使公務員登載於職務上所掌之公文書，足
以生損害於公眾或他人者，處 3 年以下有期徒刑、拘役或 5 百
元以下罰金。
中華民國刑法第216條
（行使偽造變造或登載不實之文書罪）
行使第 210 條至第 215 條之文書者，依偽造、變造文書或登載
不實事項或使登載不實事項之規定處斷。

司法院資訊處製作；財團法人民間司法改革基金會備份。
